ACORDAO-COMPLETO-2408787

ACÓRDÃO 7059/2020 ATA 21/2020 - PRIMEIRA CÂMARA

VISTOS, relatados e discutidos estes autos de processo de aposentadoria de servidores da Universidade Federal do Paraná, 
ACORDAM os Ministros do Tribunal de Contas da União, reunidos em sessão da Primeira Câmara, diante das razões expostas pelo relator e com fundamento na Constituição Federal, art. 71, III e IX, na Lei 8.443/1992, arts. 1º, V, e 39, II, e no § 5º do art. 260 do Regimento Interno em:
9.1. considerar legais e determinar o registro dos atos de aposentadoria dos servidores Aidê Marise Gonçalves dos Santos, Clélia Maria Markowicz, Luís Amilton Foerster, Mônica Nunes Lima Cat e Selma Valquíria Gomes da Silva;
9.2. considerar prejudicado, por perda de objeto, o ato de aposentadoria do sr. Ricardo Dias;
9.3. considerar ilegal a concessão de aposentadoria à sra. Patrícia Zeni Marchiori e negar registro ao respectivo ato, sem, contudo, determinar a suspensão dos pagamentos, haja vista que o pagamento da vantagem dos "quintos" para a servidora tem espeque em decisão judicial transitada em julgado (2006.70.00.020219-1/PR) ;
9.4. dispensar a devolução dos valores indevidamente recebidos de boa-fé pela sra. Patrícia Zeni Marchiori, nos termos do Enunciado 106 da Súmula de Jurisprudência desta Corte;
9.5. determinar o exame do ato de aposentadoria do sr. Romualdo Wandresen em conjunto e em confronto com o ato 118399/2019, considerado legal pelo Acórdão 5748/2020-TCU-Segunda Câmara, haja vista os indícios de cadastramento em duplicidade e a utilização de tempo de contribuição obtido mediante decisão judicial não transitada em julgado;
9.6. determinar à Universidade Federal do Paraná que adote as seguintes providências:
9.6.1. dê ciência do inteiro teor desta deliberação à sra. Patrícia Zeni Marchiori no prazo de quinze dias e faça juntar o comprovante de notificação a estes autos nos quinze dias subsequentes;
9.6.2. submeta a sra. Natália Krik a nova junta médica no prazo de trinta dias e, caso confirmada sua invalidez para todo e qualquer tipo de atividade, encaminhe a este Tribunal, no prazo de sessenta dias, o laudo médico, com especificação da moléstia que acometeu a servidora, bem assim os períodos de afastamento para tratamento de saúde previamente concedidos;
9.6.3. acompanhe o desfecho da Ação Civil Pública 2006.70.00.020219-1/PR e da Ação Rescisória 0004493-17.2013.404.0000, atualmente em curso no Superior Tribunal de Justiça, e promova eventual correção no pagamento da parcela judicial recebida pela ex-servidora Patrícia Zeni Marchiori, em caso de modificação da decisão originalmente proferida pelo Tribunal Regional Federal da 4.ª Região, a qual garantiu a incorporação de quintos relativos ao exercício de cargos em comissão e/ou funções de confiança no período compreendido entre 8/4/1998 e 4/9/2001 pela interessada;
9.7. orientar a Universidade Federal do Paraná que:
9.7.1. a competência das juntas médicas está limitada à apuração da situação de invalidez do servidor, em matéria de aposentadoria, cabendo ao administrador avaliar a possibilidade jurídica de readaptação, observadas as avaliações médicas quanto à saúde do servidor;
9.7.2. extrapola as atribuições da junta médica fazer considerações quanto aos efeitos da extinção dos cargos públicos na situação jurídica do servidor avaliado, devendo tal avaliação ser feita pelo administrador responsável.

PESSOAL. APOSENTADORIA. "QUINTOS".  LEI 9.624/1998.

Primeira Câmara

Universidade Federal do Paraná.

3. Interessados/Responsáveis:
3.1. Interessados: Aidê Marise Gonçalves dos Santos (XXX.291.098-XX); Clélia Maria Markowicz (XXX.887.459-XX); Luís Amilton Foerster (XXX.682.029-XX); Mônica Nunes Lima Cat (XXX.251.599-XX); Natália Krik (XXX.866.269-XX); Patrícia Zeni Marchiori (XXX.998.569-XX); Ricardo Dias (XXX.001.659-XX); Romualdo Wandresen (XXX.105.769-XX); Selma Valquíria Gomes da Silva (XXX.960.379-XX).

13.1. Ministros presentes: Walton Alencar Rodrigues (Presidente), Benjamin Zymler (Relator) e Bruno Dantas.
13.2. Ministro-Substituto convocado: Marcos Bemquerer Costa.
13.3. Ministros-Substitutos presentes: Augusto Sherman Cavalcanti e Weder de Oliveira.

BENJAMIN ZYMLER

Trata-se de processo de concessão de aposentadoria a servidores da Universidade Federal do Paraná.
2. A Secretaria de Fiscalização de Pessoal (Sefip) propôs que os atos fossem considerados prejudicados, por perda de objeto, conclusão da qual dissentiu parcialmente o Ministério Público junto ao Tribunal de Contas da União (MPTCU) , representado pela douta Procuradora-Geral Cristina Machado da Costa e Silva, nos seguintes termos:
"Tratam os autos de processo consolidado com aposentadorias concedidas pela Universidade Federal do Paraná - UFPR.
2.	Após a realização de críticas eletrônicas, a Secretaria de Fiscalização de Pessoal - Sefip - opina por que a apreciação dos atos em exame seja considerada prejudicada, por perda de objeto, por haver identificado a exclusão de pagamento dos inativos (peças n.ºs 12 e 13) .
3.	Ao promovermos pesquisa no Siape, identificamos que o sistema informatizado de crítica identificou outra matrícula para os servidores, a qual não corresponde ao vínculo que gerou as aposentadorias ora em apreciação. Dessa feita, à exceção do ex-servidor Ricardo Dias (peça n.º 6) , que realmente faleceu em 07/09/2019 (peça n.º 15) , os demais inativos estão com o pagamento dos proventos de aposentadoria ativo no Siape (peça n.º 14) , razão pela qual não procede a perda de objeto apontada pela unidade técnica.
4.	Ao averiguarmos os atos de aposentadoria ora em apreciação, não identificamos nenhuma falha capaz de macular as concessões, razão pela qual propomos a legalidade e registro de todos os atos, à exceção da concessão de Ricardo Dias (peça n.º 6) , cuja apreciação está prejudicada, por perda de objeto, ante o falecimento do ex-servidor, ocorrido em 07/09/2019.
5.	O ato de peça n.º 3, relativo à ex-servidora Patrícia Zeni Marchiori, contempla uma parcela judicial de R$ 209,07 (fl. 8 da peça n.º 14) . Ao analisarmos o teor da sentença judicial proferida pelo Tribunal Regional Federal da 4.ª Região (fls. 8/18 da peça n.º 3) , verificamos que se trata da incorporação de quintos relativos ao exercício de cargos em comissão e/ou funções de confiança no período compreendido entre 08/04/1998 e 04/09/2001. Esse pagamento está amparado em decisão judicial transitada em julgado, mas que aguarda julgamento de ação rescisória, a qual se encontra em curso no Superior Tribunal de Justiça (peça n.º 16) .
6.	Consideramos pertinente que a UFPR acompanhe o desfecho da Ação Civil Pública n.º 2006.70.00.020219-1/PR e promova a eventual correção do pagamento da parcela judicial nos proventos de Patrícia Zeni Marchiori, em caso de modificação da decisão originalmente proferida pelo TRF - 4.ª Região.
7.	No ato de aposentadoria de Romualdo Wandresen (peça n.º 8) , observamos que o inativo moveu ação cível contra a UFPR a fim de ter garantida a averbação de tempos de contribuição exercidos anteriormente à edição da Lei n.º 8.112/1990. Ao averiguarmos os tempos constantes da ação judicial, à fl. 9 da peça n.º 8, identificamos que os referidos vínculos se enquadram nas hipóteses previstas nos artigos 102 e 103 da Lei n.º 8.112/90, não havendo nenhuma falha no ato.
8.	Por todo o exposto, com as vênias de estilo por divergir da proposta de encaminhamento firmada pela Sefip às peças n.ºs 12 e 13, esta representante do Ministério Público de Contas propõe ao Tribunal:
	8.1. que considere a apreciação do ato de aposentadoria de Ricardo Dias (CPF n.º XXX.001.659-XX) - peça n.º 6 - prejudicada, por perda de objeto, devido ao falecimento do ex-servidor, ocorrido em 07/09/2019;
	8.2. que decida pela legalidade e registro dos demais atos constantes dos presentes autos;
	8.3. que determine à Universidade Federal do Paraná o acompanhamento do desfecho da Ação Civil Pública n.º 2006.70.00.020219-1/PR e da Ação Rescisória n.º 0004493-17.2013.404.0000, atualmente em curso no Superior Tribunal de Justiça, e promova eventual correção no pagamento da parcela judicial recebida pela ex-servidora Patrícia Zeni Marchiori, em caso de modificação da decisão originalmente proferida pelo Tribunal Regional Federal da 4.ª Região, a qual garantiu a incorporação de quintos relativos ao exercício de cargos em comissão e/ou funções de confiança no período compreendido entre 08/04/1998 e 04/09/2001 pela interessada."
É o relatório.

não há

Procuradora-Geral Cristina Machado da Costa e Silva.

PESSOAL. APOSENTADORIA. LEGALIDADE DE ALGUNS DOS ATOS. QUINTOS INCORPORADOS APÓS 8/4/1998 COM ESPEQUE EM DECISÃO JUDICIAL. ILEGALIDADE. NEGATIVA DE REGISTRO. AVERBAÇÃO DE TEMPO DE SERVIÇO EM RAZÃO DE DECISÃO JUDICIAL NÃO TRANSITADA EM JULGADO. DESTAQUE DO ATO. DETERMINAÇÕES.

APOSENTADORIA (APOS)

Secretaria de Fiscalização de Pessoal (SEFIP).

Trata-se de processo de aposentadoria de servidores da Universidade Federal do Paraná (UFPR) . 
2. Os pareceres convergem apenas no tocante à aposentadoria do sr. Ricardo Dias, a qual recebeu proposta de perda de objeto, diante do falecimento do interessado.
3. Com efeito, o inativo faleceu em 7/9/2019, motivo pelo qual acompanho a Sefip e o MPTCU.
4. A Sefip entendeu, contudo, que todos os atos constantes dos autos teriam seu julgamento prejudicado, em razão da existência de registro de desligamento desses servidores. Ocorre, como bem demonstrou o MPTCU, que os desligamentos existentes na base do Siape referem-se a outros vínculos, motivo pelo qual devem os atos ser examinados por este Tribunal. 
5. Concordo com a douta representante do MPTCU quanto à legalidade dos atos de aposentadoria dos servidores Aidê Marise Goncalves dos Santos, Clélia Maria Markowicz, Luís Amilton Foerster, Mônica Nunes Lima Cat e Selma Valquíria Gomes da Silva.
6. No tocante ao sr. Romualdo Wandresen, dissinto dos pareceres. O servidor já detém uma aposentadoria, em regime de 20 horas semanais, concedida pela Universidade Federal Tecnológica do Paraná no ano de 1996. A nova aposentadoria somente foi possível mediante decisão judicial não transitada em julgado (5008746-36.2018.4.04.7000) , com base na qual foi reconhecido tempo de serviço de regime geral prestado concomitantemente com outro tempo de regime geral. 
7. Além disso, observo que foram cadastrados no e-Pessoal dois atos iniciais de aposentadoria no mesmo cargo, tendo sido um deles já registrado (118399/2019, Acórdão 5748/2020-TCU-Segunda Câmara) . Ocorre que o ato registrado aponta como termo inicial da aposentadoria a data de 1º/8/2019, ao passo que o ato ora em exame - aparentemente condizente com a realidade - teve vigência no dia 21/3/2019.
8. Tendo em vista que a situação jurídica desse servidor ainda pende de definição e que existe duplicidade de atos para a presente concessão, entendo que a unidade técnica deve examinar de forma mais detida a situação do servidor e, se for o caso, propor a revisão de ofício e aguardar o desfecho do processo judicial com base no qual o servidor logrou obter tempo de serviço para uma segunda aposentadoria.
9. Dissinto da proposta do MPTCU em relação à inativa Patrícia Zeni Marchiori, a qual recebe "quintos" relativos a tempo de função exercida após 8/4/1998 (data de publicação da Lei 9.624/1998, que extingui definitivamente a incorporação da vantagem) .
10. Em que pese haver decisão judicial transitada em julgado, com possibilidade de ser rescindida, a jurisprudência desta Corte firmou-se no sentido de que é dado ao Tribunal de Contas da União apreciar livremente o ato sujeito a registro. Assim sendo, pode o Tribunal negar registro ao ato, ainda que amparado em sentença judicial, desde que observados os termos dessa decisão.
11. Dessarte, proponho que seja considerado ilegal o ato de aposentadoria da servidora, sem prejuízo de expedir a determinação sugerida pela douta representante do MPTCU.
12. Também entendo que a aposentadoria por invalidez da sra. Natália Krik, por doença não especificada em lei, merece exame mais detido. Registre-se que a servidora se aposentou com proventos integrais, por contar com mais de 30 anos de contribuição (a despeito de não possuir idade para tanto) .
13. O laudo que comprovaria sua invalidez é lacônico e não faz menção à doença incapacitante. Sabe-se, apenas, não se tratar de doença especificada em lei. Apesar de atestar a incapacidade da servidora, define um novo período de afastamento de 60 dias (de 27/8/2019 a 25/8/2019) . Não prevê, ainda, reavaliação da incapacidade, pelo fato de o cargo da interessada (Auxiliar de Enfermagem) , ter sido extinto. E assevera ser impossível aplicar o art. 24 da Lei 8.112/1990, de seguinte teor:
"Art. 24.  Readaptação é a investidura do servidor em cargo de atribuições e responsabilidades compatíveis com a limitação que tenha sofrido em sua capacidade física ou mental verificada em inspeção médica.
§ 1o  Se julgado incapaz para o serviço público, o readaptando será aposentado.
§ 2o  A readaptação será efetivada em cargo de atribuições afins, respeitada a habilitação exigida, nível de escolaridade e equivalência de vencimentos e, na hipótese de inexistência de cargo vago, o servidor exercerá suas atribuições como excedente, até a ocorrência de vaga."   
14. Ocorre que a extinção do cargo não é motivo suficiente para a não reavaliação da condição de saúde da servidora, mesmo porque, na condição de profissional de saúde, poderia ser eventualmente cedida para um hospital da rede pública federal. 
15. Tampouco cabe aos médicos dizer o direito, ou afirmar peremptoriamente não ser possível sua readaptação. Esse papel é reservado ao administrador. Caberia à administração encontrar o cargo de atribuições compatíveis com as limitações da servidora, sem embargo de possível manifestação da junta médica.
16. Assim sendo, deve-se determinar que a interessada, que conta com apenas 53 anos, seja submetida a nova junta médica e, caso comprovada a continuidade da invalidez, deverá ser informado a este Tribunal sua causa e os períodos de licença-médica concedidos previamente à interessada.
Diante do exposto, VOTO por que o Tribunal adote a deliberação que ora submeto a este colegiado.
 
TCU, Sala das Sessões Ministro Luciano Brandão Alves de Souza, em 30 de junho de 2020.
BENJAMIN ZYMLER 
Relator